【裁判字號】    90,台上,1860
【裁判日期】    900329
【裁判案由】    違反毒品危害防制條例
【裁判全文】
最高法院刑事判決                                九十年度台上字第一八六○號
    上  訴  人  臺灣高等法院臺南分院檢察署檢察官
    被      告  甲○○
右上訴人因被告違反毒品危害防制條例案件，不服台灣高等法院台南分院中華民國九
十年一月四日第二審判決（八十九年度上訴字第一五一八號，起訴案號：台灣嘉義地
方法院檢察署八十九年度偵字第二四一一號），提起上訴，本院判決如左：
    主  文
原判決撤銷，發回臺灣高等法院臺南分院。
    理  由
本件原判決認定被告甲○○（綽號「阿嘉」）基於轉讓第二級毒品安非他命之概括犯
意，以其所有之行動電話0000000000號作為聯絡工具，將其購自綽號「長
腳」者之安非他命，連續於民國八十九年三月下旬某日下午三時許，在嘉義市○○路
與新民路口之統一超商前，以原價新台幣（下同）一千元之價格轉讓安非他命一小包
予洪肇呈。又於同年四月六日晚上九時許，在嘉義市○○路與民族路口之統一超商前
，以原價一千五百元之價格轉讓安非他命一小包予洪某；復於同年四月十日晚上七時
許，在嘉義市○○街行政院衛生署嘉義醫院後門，再以原價一千元之價格轉讓安非他
命一小包予洪某。嗣洪某於同年月十四日下午二時許被警查獲，經其供出毒品來源係
出自被告後，由洪某撥打前述行動電話，佯稱欲以一千元向被告購買安非他命一小包
，而將被告誘至嘉義市○○路橋見面。被告於同日下午五時三十分許攜帶安非他命一
小包抵達現場時，尚未及交貨及收款，即為警當場查獲，並扣得安非他命一小包等情
。因而撤銷第一審判決，改判論處被告連續轉讓第二級毒品，累犯罪刑，固非無見。
惟查，(一)、原判決認定被告向綽號「長腳」者購入安非他命後，連續以原價轉讓予洪
肇呈四次等情，無非以被告在警訊及偵查中之供述，為其主要之論據（見原判決第三
面第七、八行）。惟卷查被告在警訊時供稱：「我向宋有達購買安非他命是自己吸食
，並『調賣』給洪肇呈吸食，且是向洪肇呈收錢用」、「我是向宋有達購買三次，每
次一千元『轉賣』給洪肇呈」、「我是向宋有達每次購買貳仟元的安非他命，壹次壹
仟元，自己吸食，然後壹仟元『轉給』洪肇宏，並收取壹仟元金額」等語（見警卷第
三頁反面、第四頁）。既稱「調賣」，又謂「轉賣」或「轉給」，用語前後不一，究
竟其真意係謂販入後轉行販出牟利﹖抑或係謂其以原價轉讓而無牟利之意思﹖猶屬不
明。且本案偵查中，檢察官僅對被告就洪肇呈向其購買安非他命之次數加以訊問；而
被告亦僅就洪某如何與其聯絡購買安非他命，以及其如何與洪某見面交貨取款等情加
以敘述；並無一語述及其是否以向他人購入之原價將安非他命轉讓予洪肇呈，有其偵
訊筆錄可稽（見偵查卷第十一頁正反面）。原審未進一步查明釐清，遽依被告前揭警
訊及偵查中之供述，認定被告購入安非他命後，係以原價轉讓予洪肇呈等情，已與卷
內資料未盡相符。且卷查被告嗣於第一審中改稱：其係與洪肇呈合資向綽號「長腳」
者購買安非他命後，再依出資比例均分，原則上一人分一半云云（見一審卷第九十五
頁）；於原審亦供稱：其係與洪某合資向綽號「長腳」者購買安非他命云云（見原審
卷第三十三頁、第四十八頁）。原判決對於被告在警、偵訊及第一、二審前後不同之
供述，未說明其取捨之理由，遽採其在警訊及偵查中之供述，作為論罪之依據，亦嫌
理由不備。又證人洪肇呈於警訊及偵查中迭稱被告係「賣」或「販賣」安非他命予伊
，或稱伊係向被告「買」或「購買」安非他命等語，並未述及被告係以原價轉讓安非
他命予伊（見警卷第五頁反面、第六頁反面、第八頁反面、偵查卷第六頁反面至第八
頁）。原判決對於證人洪肇呈前揭不利於被告之證述，並未說明其取捨之理由，遽行
判決，同有理由不備之違法。(二)、按審理事實之法院對於被告有利及不利之證據，應
一律注意，詳為調查，綜合全案證據資料，本於經驗法則以定其取捨，並將取捨證據
及心證之理由於判決內詳為說明。故證據雖已調查，而尚有其他必要部分並未調查，
仍難遽為被告有利或不利之認定。原判決理由雖以本件並無證據證明被告有賺得價差
之營利意圖，因認被告係向人調得安非他命後以原價轉讓予洪肇呈，而論以轉讓第二
級毒品罪。惟卷查證人洪肇呈於警訊及偵查中迭稱：被告係「賣」或「販賣」安非他
命予伊，或稱伊係向被告「買」或「購買」安非他命等語。而被告於警訊時一度供稱
：其係向他人購買安非他命後「轉賣」予洪某等語，已如前述。且原判決事實欄亦記
載：洪某於被警查獲後，打行動電話向被告佯稱欲以一千元「購買」安非他命一小包
，而被告旋即於同日下午五時三十分許，攜帶安非他命一小包抵達現場等情（見原判
決第二面第十行至第十二行）。而證人即警員賴慶浚、林茂征、林榮輝於第一審亦作
相同之證述（見一審卷第七十頁至第七十二頁）。則被告究係以原價轉讓安非他命，
抑或於販入後再轉賣予洪某而從中牟利？實情似有未明。究竟被告在被查獲前所交付
洪某安非他命三次之數量各為多寡？與其各該次所收取之價格是否相當？其中二次代
價各為一千元之安非他命，與被查扣之安非他命一小包數（重）量是否大致相同？其
向綽號「長腳」購入安非他命後，以原價轉讓予洪某之前，有無先從中摳取一部分留
為己用而從中牟利？又據被告與洪肇呈於第一審陳稱：伊二人係八十九年三月底始經
朋友介紹認識，並無深交等語（見一審卷第九十四頁、第一二二頁）。則被告與洪某
至案發時（八十九年四月十四日），認識尚不足一個月，彼此並無特殊交情，倘未從
中牟取利潤，何以竟甘冒刑責與風險，多次以原價將購得之安非他命轉讓予洪某？其
原因何在？以上疑點與判斷被告究係原價轉讓安非他命，抑或係基於營利之意圖而轉
賣安非他命予洪某攸關，自有進一步詳予調查釐清之必要。原審對此未詳加調查，理
由內亦未加以論敘說明，遽行判決，難謂無調查未盡及理由不備之違法。(三)、按犯毒
品危害防制條例第四條至第九條、第十二條、第十三條或第十四條第一項、第二項之
罪者，其供犯罪所用或因犯罪所得之財物，均沒收之，如全部或一部不能沒收時，追
徵其價額或以其財產抵償之，同條例第十九條第一項定有明文。此項關於沒收之特別
規定，採義務沒收主義。故凡犯上開條項之罪者，其因犯罪所得之財物，倘未能證明
確已費失，均應依上開規定宣告沒收之。原判決既論以被告犯上開條例第八條第二項
之轉讓第二級毒品罪，復認定被告因轉讓第二級毒品而共得有三千五百元之財物。惟
未依上開規定併將該三千五百元諭知沒收，復未說明其何以不予宣告沒收之理由，依
上說明，亦有判決不適用法則之違誤。以上或為檢察官上訴意旨所指摘，或為本院得
依職權調查之事項，應認原判決有撤銷發回之原因。
據上論結，應依刑事訴訟法第三百九十七條、第四百零一條，判決如主文。
中      華      民      國     九十     年      三      月    二十九    日
                              最高法院刑事第七庭
                                  審判長法官  吳  雄  銘
                                        法官  池  啟  明
                                        法官  石  木  欽
                                        法官  郭  毓  洲
                                        法官  吳  三  龍
      右正本證明與原本無異
                                              書  記  官
中      華      民      國     九十     年      四      月      二      日


司法院資訊處製作；財團法人民間司法改革基金會備份。
